【裁判字號】    99,自,6
【裁判日期】    990628
【裁判案由】    妨害自由
【裁判全文】
臺灣士林地方法院刑事判決                 99年度自字第6號
自  訴  人  乙○○
被      告  甲○○
上列被告因妨害自由案件，經自訴人提起自訴，本院判決如下：
    主  文
本件免訴。
    理  由
一、自訴意旨略稱：被告甲○○於民國96年8 月6 日上午9 時45
    分許，與其男友即大陸地區人士靳立勤一同前往自訴人乙○
    ○位於臺北市○○區○○路60巷8 號6 樓之住處，欲藉詞催
    討債務而騷擾自訴人，自訴人於下樓開啟大門時，見被告站
    於門外，即表示不歡迎，旋轉身入大門並依法行使自我保護
    為目的之「關閉樓下大門」之權利，惟被告竟基於妨害自訴
    人行使上開權利之犯意，於自訴人行使上開關閉大門權利之
    際，對自訴人施以推擠強暴行為，以達阻止自訴人關閉樓下
    大門之目的，而妨害自訴人上開權利行使，致自訴人未能順
    利關閉大門。因認被告涉犯刑法第304 條第1 項之強制罪嫌
    。
二、按案件曾經判決確定者，應諭知免訴之判決，刑事訴訟法第
    302 條第1 款定有明文，此為刑事訴訟之「一事不再理原則
    」。而一事不再理原則，係指同一案件曾經有實體上之確定
    判決，其犯罪之起訴權業已消滅，不得再為訴訟之客體者而
    言，故此項原則關於實質上一罪或裁判上一罪，如刑法第55
    條及第56條之犯罪均應適用（最高法院24年上字第152 號、
    32年上字第2578號判例參照），且上開規定，依刑事訴訟法
    第307 、343 條之規定，得不經言詞辯論為之，並於自訴程
    序亦準用之。
三、經查：
  (一)被告前經臺灣士林地方法院檢察署96年度偵字第10246 號起
    訴內容為：「靳立勤為大陸地區人士，明知來臺觀光必需確
    實遵守我國相關法律規範，竟仍於民國96年8 月6 日上午9
    時45分許，與女友甲○○共同前往乙○○位於臺北市○○區
    ○○路60巷8 號6 樓住處催討債務，詎其等在該址樓下，因
    細故發生口角，靳立勤、甲○○竟因此心生不滿，而共同基
    於傷害及侵入住宅之犯意聯絡，先由靳立勤徒手推擠乙○○
    ，乙○○見狀旋欲關閉樓下大門躲避，其等竟強行推開大門
    ，致乙○○閃避不及，而遭大門夾傷，受有右足大腳趾瘀青
    腫痛之傷害，並強行侵入該址大門玄關內，乙○○為免續受
    靳立勤及甲○○之傷害，旋即奪門逃避，靳立勤、甲○○竟
    又共同基於妨害名譽之犯意聯絡，公然以『梅毒』及『不要
    臉』等語，當場大聲辱罵乙○○，致乙○○名譽受損，嗣經
    乙○○報警請求處理，始查悉上情。」之犯罪事實，業經本
    院97年度易字第69號判決認定：「靳立勤為大陸地區人士，
    明知來臺觀光必需確實遵守我國相關法律規範，竟仍於民國
    96年8 月6 日上午9 時45分許，與女友甲○○共同前往乙○
    ○位於臺北市○○區○○路60巷8號6樓住處催討債務，乙○
    ○於下樓開啟大門時，見甲○○站於門外，乙○○即表示不
    歡迎進而發生口角，琁乙○○轉身入大門內欲關閉樓下大門
    ，甲○○明知乙○○之右腳足仍卡在門隙間，尚未完全進入
    大門內，竟基於傷害之不確定故意，強行推開大門，致乙○
    ○閃避不及，右腳足遭大門夾到，而受有右足大腳趾瘀青腫
    痛之傷害。乙○○為免續受靳立勤及甲○○之糾纏，又奪門
    而出往珠海路上逃避，靳立勤、甲○○竟共同基於妨害名譽
    之犯意聯絡，公然以『梅毒』及『不要臉』等語，於珠海路
    60巷口之馬路上大聲辱罵乙○○，致乙○○名譽受損，嗣經
    乙○○報警請求處理，始查悉上情。」，而據以判處被告應
    執行拘役40日，如易科罰金，以新臺幣1 千元折算1 日（下
    稱前案），並經臺灣高等法院於97年10月15日以97年度上易
    字第2131號判決駁回上訴確定，經本院依職權調閱上開案卷
    核實無訛，並有臺灣高等法院被告前案紀錄表1 份在卷可稽
    ，合先敘明。
  (二)按刑法第55條所謂一行為觸犯數罪名，就故意犯而言係指對
    於該數罪同時有各別之犯意而藉一個行為以達成之而言，若
    對於另一犯罪係臨時起意，而行為亦不止一個，或基於同一
    之犯意而行為又先後可分，即非刑法第55條上段之想像競合
    犯，應為數罪併罰，或刑法第56條之連續犯（最高法院70年
    台上字第1971號判例意旨參照）。查本件自訴意旨認被告所
    犯之妨害自由犯行，其所述之基礎事實與前案所認定之基礎
    事實，均係於96年8 月6 日上午9 時45分許，被告在自訴人
    上開住處樓下大門，因自訴人表示不歡迎之意，在自訴人轉
    身入大門欲關閉大門之際，被告對自訴人所實施之行為，參
    以自訴人於前案警詢中陳稱：伊於96年8 月6 日9 時45分許
    ，在住家聽見有人按電鈴聲，經接聽係派出所員警稱有民眾
    即被告報案稱與伊有財務上糾紛，而前來了解，經伊幫其開
    樓下大門後，因未見員警上樓，伊便下樓看看，現場即看見
    被告及靳立勤，伊專即告訴被告妳怎麼會出現在伊住處，伊
    的家不歡迎妳這種人等語，接著靳立勤就朝伊胸前推伊，當
    時伊身心感到相當恐懼，伊馬上要將家裡樓下大門關上，就
    見被告與靳立勤一起強行推開伊家樓下大門，不讓伊將門關
    上，推擠之前，導致大門夾到伊右腳大拇指，當下伊大聲喊
    痛，便將擋住大門的雙手給放下，被告與靳立勤隨即強行進
    入伊樓下大門玄關內，之後伊奪門而出，他們2 人也跟著追
    出，在伊家外面一起大聲說伊滿身梅毒等語（見96年度偵字
    第10246 號卷第9 、10頁），於前案偵訊中亦稱：當天警員
    按門鈴後很久沒上來，伊就下去，下去開門時看到被告站在
    門的左邊，伊跟她說伊不歡迎她，伊要關門，被告就拉伊手
    不讓伊關門，另一男人推伊胸部，在推擠間伊的腳受傷，門
    被他們推開，他們進到中庭，伊看沒人又跑到馬路，他們跟
    著出來罵等語（見同上偵卷第69、70頁），於前案原審審理
    中證稱：當天有很按電鈴說是警員，說有人報案，要來了解
    一下，伊就請警員上樓，但等了很久他沒上樓，伊就下樓到
    外面，一打開就看到被告在門旁邊，伊問她怎麼會在伊家，
    伊不歡迎她，伊就轉身進門要關門，被告先擋住伊門口，推
    門不讓伊關門，那時伊腳卡住，被告有看到，這時靳立勤就
    跑出來，和被告一起繼續推門，伊腳更卡住等語（見前案原
    審卷第85至87頁），於本院準備程序中亦稱：96年8 月6 日
    管區警員蔡警員按伊家電鈴說有人去報案，他到伊家來進行
    瞭解，當時他並沒有告訴伊他有將報案人帶到伊家樓下；後
    來伊等了蔡警員很久，都沒有見他坐電梯上來，伊就直接到
    樓下，當伊開啟樓下門時，看到被告就在大門外的左手邊，
    當時伊告訴被告，像她這樣的人怎麼會出現在我家門口、伊
    不歡迎她在伊家出現等語，接著伊要關門時，被告用手抓著
    伊的左手，並用她的腳卡住大門，不讓伊關門，這時伊的腳
    就被卡住了，也沒辦法關門，同一時間，被告的同居男友靳
    立勤從大門口的樹後走來，往伊的胸膛打下去，伊當時一手
    被拉著，另一手要關門，腳也卡著，所以無法閃避等語（見
    本院卷第30頁），核其所述，顯見其右足大腳趾之所以會遭
    大門卡住，即係被告推門與其推擠、不讓其關門之同一行為
    所致，難認被告所為有先後行為之分，且被告此行為之目的
    ，係求遂行不讓自訴人關門及傷害自訴人右足大腳趾，就此
    數罪同時有各別犯意，參照首揭判例意旨，自屬一行為觸犯
    數罪名，而為刑法第55條之想像競合犯無疑。
  (三)自訴人及其代理人雖另以：本件與系爭案件是二個不同行為
    ，雖然時間、地點極為接近，但其先後順序是被告發現自訴
    人開門，而經自訴人告知不歡迎被告，並且想要關門時，被
    告以推擠自訴人及拉扯自訴人的行為，妨礙自訴人行使關上
    自訴人自家大門的權利的行使既遂（即本件自訴事實）後，
    被告想要進入自訴人的中庭，因而與自訴人另外發生對大門
    的啟閉的另一個行為，致大門卡到自訴人乙○○的身體，而
    造成傷害（即系爭案件認定之事實），故二者應該是不同行
    為，本案不在系爭案件既判力所及範圍云云（見本院99年度
    審自字第5 號卷【下稱審自卷】第46頁），自訴人於本院準
    備程序中亦曾稱：被告是先拉伊的手阻止伊關門，之後直到
    靳立勤跑來打伊的胸膛，伊害怕而急著要關門時腳才被卡到
    、受傷云云（見本院卷第30頁正面及背面），惟此節業據被
    告否認，辯稱：本案與前案是同樣一件事情，已經判決確定
    ，不能再告伊等語（見審自卷第51頁背面），且核自訴人上
    開所述，與前揭其於前案警詢、偵訊、原審審理及本院初始
    準備程序訊問中陳稱被告僅有一個推門阻止其關門之行為、
    同時造成其腳卡住等語亦明顯不符，已難遽信，且觀之自訴
    人所提出之事證，均僅引用前案卷內被告坦承確有與自訴人
    發生一次推擠大門不讓自訴人關門之訊問筆錄（見審自卷第
    2 、3 頁自訴狀及所附同卷第10、13、15頁訊問筆錄影本）
    ，而未提出其他積極事證為佐，實不足證明被告於案發當日
    確有先後可分之二個推擠大門行為而分別造成妨害自訴人關
    門權利行使及右足大腳趾瘀青腫之傷害，自難為不利被告之
    認定。
  (四)綜上，本件被告被訴之妨害自由犯行既與前案確定判決認定
    之傷害犯行間有想像競合犯之裁判上一罪，自訴人對於該業
    經判決確定之前案，就有裁判上一罪關係之同一案件復向本
    院重行提起本案自訴，依照上開說明，自應為免訴之判決，
    爰不經言詞辯論，逕行諭知免訴之判決。
據上論斷，應依刑事訴訟法第343 條、第302 條第1 款、第307
條，判決如主文。
中    華    民    國    99    年    6     月    28    日
                  刑事第五庭法  官  黃珮茹
以上正本證明與原本無異。
如不服本判決應於收受判決後10日內向本院提出上訴書狀，並應
應敘述具體理由。其未敘述上訴理由者，應於上訴期間屆滿後20
日內向本院補提理由書(均須按他造當事人之人數附繕本)「切勿
逕送上級法院」。
                            書記官  張馨尹
中    華    民    國    99    年    6     月    28    日

司法院資訊處製作；財團法人民間司法改革基金會備份。
